ACORDAO-COMPLETO-2536743

ACÓRDÃO 3061/2022 ATA 17/2022 - PRIMEIRA CÂMARA

VISTOS, relatados e discutidos estes autos de tomada de contas especial instaurada em desfavor do estabelecimento comercial G Barto Ltda./Drogaria Popular (17.614.825/0001-07) , solidariamente com a Sra. Sebastiana Barto Pereira (XXX.835.176-XX) , administradora da empresa, em razão da aplicação irregular dos recursos do Sistema Único de Saúde (SUS) no âmbito do Programa Farmácia Popular do Brasil - Aqui Tem Farmácia Popular (PFPB) ;
ACORDAM os ministros do Tribunal de Contas da União, reunidos em sessão da 1ª Câmara, diante das razões expostas pelo relator, em: 
9.1. determinar a exclusão do nome do Sr. Wellington Martins Borges (XXX.744.866-XX) dos registros eletrônicos deste processo junto aos sistemas informatizados do Tribunal, por não integrar a presente relação processual;
9.2 julgar irregulares as contas do estabelecimento comercial G Barto Ltda. / Drogaria Popular (17.614.825/0001-07) e da Sra. Sebastiana Barto Pereira (XXX.835.176-XX) , administradora da empresa, com fundamento nos arts. 1º, inciso I, 16, inciso III, alíneas "b" e "c", e 23, inciso III, da Lei 8.443/1992 c/c com os arts. 1º, inciso I, 209, incisos II e III, 210 e 214, inciso III, do RI/TCU;
9.3. condenar, solidariamente, os responsáveis acima mencionados ao pagamento das quantias a seguir especificadas, com a fixação do prazo de 15 (quinze) dias, a contar da notificação, para comprovar, perante o Tribunal (art. 214, inciso III, alínea "a", do Regimento Interno) , o recolhimento da dívida aos cofres do Fundo Nacional de Saúde, atualizada monetariamente e acrescida dos juros de mora, calculados a partir das datas discriminadas, até a data do recolhimento, na forma prevista na legislação em vigor, com o abatimento de valores acaso já satisfeitos, nos termos da legislação vigente:
	DATA DA OCORRÊNCIA
	VALOR ORIGINAL
 (R$) 
	D/C

	12/05/2014
	507,00
	D

	30/05/2014
	13,77
	D

	30/05/2014
	671,38
	D

	07/07/2014
	6.658,19
	D

	07/07/2014
	362,66
	D

	07/07/2014
	45,60
	D

	07/07/2014
	123,00
	D

	31/07/2014
	26,40
	D

	31/07/2014
	13.352,35
	D

	31/07/2014
	84,30
	D

	01/08/2014
	123,31
	D

	01/08/2014
	974,34
	D

	01/08/2014
	94,41
	D

	01/09/2014
	80,40
	D

	01/09/2014
	11.949,70
	D

	01/09/2014
	121,20
	D

	09/09/2014
	13,77
	D

	09/09/2014
	1.751,07
	D

	09/09/2014
	125,43
	D

	01/10/2014
	9.884,75
	D

	01/10/2014
	160,40
	D

	01/10/2014
	260,00
	D

	02/10/2014
	1.612,56
	D

	02/10/2014
	27,00
	D

	02/10/2014
	84,12
	D

	03/11/2014
	91,60
	D

	03/11/2014
	13,50
	D

	03/11/2014
	2.229,52
	D

	03/11/2014
	20.121,40
	D

	03/11/2014
	114,59
	D

	03/11/2014
	7,20
	D

	03/11/2014
	185,60
	D

	28/11/2014
	194,94
	D

	28/11/2014
	164,00
	D

	28/11/2014
	191,06
	D

	28/11/2014
	161,60
	D

	28/11/2014
	2.125,99
	D

	28/11/2014
	23.109,60
	D

	28/11/2014
	7,20
	D

	14/01/2015
	273,20
	D

	14/01/2015
	167,23
	D

	14/01/2015
	189,20
	D

	14/01/2015
	53,92
	D

	14/01/2015
	3.181,57
	D

	14/01/2015
	20.701,85
	D

	14/01/2015
	80,80
	D

	09/02/2015
	20.096,00
	D

	09/02/2015
	2.874,10
	D

	09/02/2015
	120,61
	D

	09/02/2015
	263,25
	D

	09/02/2015
	512,90
	D

	09/02/2015
	260,92
	D

	09/02/2015
	14,40
	D

	04/03/2015
	120,57
	D

	04/03/2015
	244,10
	D

	04/03/2015
	4.877,43
	D

	05/03/2015
	85,20
	D

	05/03/2015
	7,20
	D

	05/03/2015
	325,05
	D

	05/03/2015
	26.205,70
	D

9.4. aplicar ao estabelecimento comercial G Barto Ltda. / Drogaria Popular (17.614.825/0001-07) e à Sra. Sebastiana Barto Pereira (XXX.835.176-XX) , administradora da empresa, a multa individual prevista no art. 57 da Lei 8.443/1992, c/c o art. 267 do Regimento Interno, no valor de R$ 10.000,00 (dez mil reais) , fixando-lhes o prazo de 15 (quinze) dias, a contar da notificação, para que comprove, perante o Tribunal (art. 214, inciso III, alínea "a" do Regimento Interno) , o recolhimento da dívida aos cofres do Tesouro Nacional, atualizada monetariamente desde a data deste acórdão até a do efetivo recolhimento, se for paga após o vencimento, na forma da legislação em vigor;
9.5. autorizar a cobrança judicial das dívidas, caso não atendidas as notificações, na forma do art. 28, inciso II, da Lei 8.443/1992;
9.6. autorizar, desde logo, caso solicitado e o processo não tenha sido remetido para cobrança judicial, o pagamento das dívidas em até 36 (trinta e seis) parcelas mensais e consecutivas, nos termos do art. 26 da Lei 8.443/1992, c/c o art. 217 do Regimento Interno/TCU, fixando-se o vencimento da primeira parcela em 15 (quinze) dias, a contar do recebimento da notificação, e o das demais a cada mês, devendo incidir sobre cada valor mensal os correspondentes acréscimos legais, na forma prevista na legislação em vigor, sem prejuízo de alertar os responsáveis de que a falta de comprovação do recolhimento de qualquer parcela implicará o vencimento antecipado do saldo devedor;
9.7. dar ciência deste acórdão ao Procurador-Chefe da Procuradoria da República no Estado de Goiás, nos termos do § 3º do art. 16 da Lei 8.443/1992, c/c o § 7º do art. 209 do Regimento Interno do TCU, para adoção das medidas que entender cabíveis, bem assim aos responsáveis e ao Fundo Nacional de Saúde.

Tomada de contas especial instaurada em razão da não comprovação da regular aplicação dos recursos repassados pela União por intermédio do Programa Farmácia Popular do Brasil.

Primeira Câmara

Fundo Nacional de Saúde - MS.

3. Responsáveis: G Barto Ltda. (17.614.825/0001-07) e Sebastiana Barto Pereira (XXX.835.176-XX).

13.1. Ministros presentes: Walton Alencar Rodrigues (Presidente), Benjamin Zymler, Vital do Rêgo (Relator) e Jorge Oliveira.

VITAL DO RÊGO

Adoto como relatório o pronunciamento da Secretaria de Controle Externo de Tomada de Contas Especial (peça 45) , que contou com a anuência do corpo diretivo daquela unidade (peças 46 e 47) e do representante do MPTCU (peça 48) , lavrada nos seguintes termos:
INTRODUÇÃO
Cuidam os autos de Tomada de Contas Especial instaurada pelo Fundo Nacional de Saúde/Ministério da Saúde (FNS/MS) , em desfavor do estabelecimento comercial G Barto Ltda./Drogaria Popular, solidariamente com a Sra. Sebastiana Barto Pereira e com o Sr. Wellington Martins Borges, em razão da aplicação irregular de recursos do Sistema Único de Saúde (SUS) , no âmbito do Programa Farmácia Popular do Brasil - Aqui Tem Farmácia Popular (PFPB) , no período de 12/5/2014 a 5/3/2015, o que teria ocasionado um prejuízo de R$ 178.480,11, em valores históricos, aos cofres do FNS.
HISTÓRICO
Programa Farmácia Popular do Brasil
O Programa Farmácia Popular do Brasil - PFPB foi criado pela Lei 10.858, de 13/4/2004, e regulamentado pelo Decreto 5.090, de 20/5/2004, com o objetivo de oferecer, à população, o acesso a medicamentos considerados essenciais, cumprindo, dessa forma, uma das principais diretrizes da Política Nacional de Assistência Farmacêutica.
O PFPB inicialmente funcionava por meio de parceria com governos estaduais, prefeituras municipais e instituições públicas, para o atendimento de projetos de implantação e manutenção de unidades próprias, sob a responsabilidade da Fundação Oswaldo Cruz (FIOCRUZ) .
Em 2006, por meio da Portaria 491, o Ministério da Saúde - MS expandiu o Programa para utilizar a rede já instalada do comércio varejista de produtos farmacêuticos, o qual recebeu o nome "Aqui Tem Farmácia Popular".
As farmácias e drogarias privadas que aderem ao programa fornecem aos cidadãos, de forma gratuita, medicamentos para o tratamento de hipertensão, diabetes e asma. Além destes, são disponibilizados, com até 90% de desconto, medicamentos para rinite, dislipidemia, doença de Parkinson, osteoporose, glaucoma, anticoncepcionais e fraldas geriátricas. Para cada venda realizada, o MS reembolsa o comerciante de acordo com a tabela de referência de preços de medicamentos elaborada e disponibilizada no seu sítio eletrônico: http://portalms.saude.gov.br/acoes-e-programas/farmacia-popular/legislacao.
Em 2017, a Comissão Intergestores Tripartite (CIT) decidiu extinguir a rede própria do programa, passando o "Aqui Tem Farmácia Popular" a ser o único meio de se obter medicamentos no âmbito do PFPB.
A adesão ao programa, pelos estabelecimentos da rede privada de comércio farmacêutico, faz-se pela entrega de determinados documentos, ao Ministério da Saúde que, após verificar a sua regularidade, autoriza a dispensação de medicamentos subsidiados pelo Programa, fornecendo um login e uma senha de acesso ao sistema eletrônico de autorizações.
O cidadão que deseja adquirir medicamentos subsidiados pela União deve dirigir-se a uma farmácia ou drogaria credenciada, portando documento de identificação que contenha o CPF e receita médica.
Com a apresentação dos referidos documentos, o comerciante credenciado deve, no momento da transação, acessar o sistema eletrônico de autorização do Ministério da Saúde e inserir, dentre outros dados, o nome do paciente, o seu número de CPF, o nome do medicamento prescrito, a quantidade prescrita, o CRM do médico e a data de expedição da receita e o código de barras (EAN) do medicamento que será dispensado.
Após a inserção dos referidos dados no sistema informatizado, este calcula automaticamente o valor que será pago pelo Fundo Nacional da Saúde e o valor remanescente, que, se existir, deverá ser pago pelo cliente, no momento da compra. O registro das informações acima indicadas no sistema eletrônico e a geração da Autorização para Dispensação do Medicamento  ADM bastam para que, no mês seguinte, os valores das vendas de medicamentos subsidiados pela União sejam depositados na conta da empresa conveniada.
A participação no Programa Farmácia Popular do Brasil - PFPB se dá por meio de adesão, de forma que as farmácias e drogarias que pretendem participar devem atender aos critérios previstos nas Portarias que o regulamentam. A participação não constitui uma obrigatoriedade aos estabelecimentos farmacêuticos, mas sim uma manifestação de vontade, com celebração de convênio entre o estabelecimento e o Ministério da Saúde. As normas instituidoras do PFPB são de consulta pública e devem ser cumpridas pelos estabelecimentos que desejem dele participar, devendo, inclusive, atestar estar cientes de todo o conteúdo e exigências previstas, mediante apresentação de requerimento e assinatura de termo de adesão.
Para atestar a veracidade e legalidade das dispensações realizadas, a portaria que rege o Programa estabelece a obrigatoriedade de armazenar e manter, por um prazo de 5 (cinco anos) , as notas fiscais de aquisição dos medicamentos e/ou correlatos do Programa junto aos fornecedores, os cupons fiscais de venda, os cupons vinculados assinados pelos clientes e as respectivas receitas médicas. O descumprimento de qualquer das regras dispostas na Portaria e seus Anexos pelas farmácias e drogarias caracteriza prática de irregularidade no âmbito do PFPB.
Auditoria do Denasus e Instauração da TCE
A presente TCE originou-se de constatações do Departamento Nacional de Auditoria do SUS (Denasus) , em auditoria realizada entre 1º/3/2016 e 11/3/2016, com a finalidade de avaliar a execução do Programa Farmácia Popular do Brasil junto ao estabelecimento comercial G Barto Ltda. / Drogaria Popular, abrangendo o período de maio de 2014 a março de 2015, com foco no cumprimento das normas estabelecidas pela Portaria GM/MS 971/2012, vigente de 15/5/2012 a 27/1/2016, que dispõe sobre o Programa Farmácia Popular do Brasil.
De acordo com o Relatório de Auditoria 16274, do Denasus e seus anexos (peça 3-5) , foram constatadas irregularidades que representavam débito de R$ 178.480,11, em valores históricos.
Foram constatadas, no referido Relatório, as seguintes irregularidades:
2.1. Irregularidade nas dispensações e/ou na documentação comprobatória de dispensações de medicamentos do Programa Farmácia Popular do Brasil, caracterizada por:
registro de dispensação de medicamentos sem notas fiscais que comprovem a aquisição, contrariando o disposto nos arts. 23, 39 e 40, da Portaria GM/MS 971/2012, vigente de 15/5/2012 a 27/1/2016. Evidência: constatações 418949 e 418732 (peça 3, p. 6-8) ;
registro de dispensação de medicamentos em nome de pessoas falecidas, contrariando o disposto nos arts. 21 e 23, da Portaria GM/MS 971/2012, vigente de 15/5/2012 a 27/1/2016. Evidência: constatação 418730 (peça 3, p. 10-11) ;
não apresentação de cópia do cupom fiscal vinculado e/ou receitas médicas solicitadas, contrariando o disposto nos arts. 21, 22, 23, 39 e 40, da Portaria GM/MS 971/2012, vigente de 15/5/2012 a 27/1/2016. Evidência: constatação 418986 (peça 3, p. 8-9) ; e
apresentação de cupom fiscal vinculado e/ou receitas médicas com irregularidades, contrariando o disposto no art. 40, da Portaria GM/MS 971/2012, vigente de 15/5/2012 a 27/1/2016. Evidência: constatação 419093 (peça 3, p. 9-10) .
O detalhamento do débito apurado pelo Denasus consta da peça 3, p. 13-30.
Diante das constatações, o Denasus deu oportunidade de defesa aos responsáveis, em obediência aos princípios constitucionais que asseguram o direito ao contraditório e à ampla defesa, como demonstram as notificações expedidas em 17/3/2016 (peças 14 e 16) . Conforme cita o Relatório de Auditoria 16274, os responsáveis não apresentaram justificativas.
Superada a fase de defesa administrativa, foram emitidas notificações de cobrança pela Secretaria Executiva do FNS aos responsáveis, em ofícios emitidos em 3/5/2019 (peça 18) . Constam, dos autos, os avisos que comprovam o recebimento das comunicações (peça 19) .
Assim, o motivo que levou à instauração da presente Tomada de Contas Especial está materializado por prejuízo causado pelo estabelecimento comercial G Barto Ltda. / Drogaria Popular ao Programa Farmácia Popular do Brasil, no valor histórico de R$ 178.480,11, no período de 12/5/2014 a 5/3/2015, tendo em vista irregularidades que contrariaram as normas vigentes à época, especialmente a Portaria GM/MS 971/2012, vigente de 15/5/2012 a 27/1/2016, frente às constatações apontadas no Relatório de Auditoria 16274, do Denasus (peça 3) , e consolidadas na Matriz de Responsabilização acostada pelo órgão instaurador (peça 23) .
Com base no Relatório de Auditoria do Denasus, e com fundamento na IN/TCU 71/2012, alterada pela IN/TCU 76/2016 e DN/TCU 155/2016, o Fundo Nacional de Saúde autorizou a instauração da Tomada de Contas Especial (peça 1) .
O Relatório Completo do Tomador de Contas Especial 374/2019 (peça 24) registra a apuração de fatos, a quantificação do dano, bem como a identificação dos responsáveis, nos termos do art. 2º, da IN TCU 71/2012.
Registra, ainda, que foi dada oportunidade de defesa aos responsáveis, conforme as notificações relacionadas no item "V", do relatório do tomador, expedidas visando a regularização das contas e o ressarcimento do dano (peça 24) .
O Tomador de Contas Especial, em seu Relatório 374/2019 (peça 24) , chegou às mesmas conclusões quanto às irregularidades apuradas pelo Denasus, no Relatório de Auditoria 16274 (peça 3) .
Por fim, o tomador de contas concluiu pela responsabilização do estabelecimento comercial G Barto Ltda. / Drogaria Popular, solidariamente com a Sra. Sebastiana Barto Pereira e o Sr. Wellington Martins Borges, quantificando-se o débito no valor de R$ 264.562,40, atualizado em 31/12/2019 (peça 24, p. 2) . A inscrição em conta de responsabilidade, no SIAFI, foi efetuada mediante a Nota de Lançamento de Sistema 2020NS000032, de 3/1/2020 (peça 25) .
Uma vez concluída a TCE, no âmbito do Fundo Nacional de Saúde, esta foi remetida à Controladoria-Geral da União, a qual emitiu o 	Relatório de Auditoria 54/2020 (peça 27) , que anuiu com as conclusões do Relatório de Auditoria 16274, do Denasus (peça 3) , e do Relatório de Tomada de Contas Especial 374/2019 (peça 24) .
Diante disso, a Secretaria de Controle Interno certificou a irregularidade das contas (peça 28) , acompanhado do parecer do dirigente do órgão de controle interno (peça 29) , tendo o Ministro de Estado da Saúde registrado o conhecimento das conclusões daquele órgão de controle interno (peça 30) .
Autuada no TCU em 15/9/2020, foi realizada Instrução Preliminar com proposta de citação (peça 33) do estabelecimento comercial G Barto Ltda. / Drogaria Popular (CNPJ 17.614.825/0001-07) e da Sra. Sebastiana Barto Pereira (CPF XXX.835.176-XX) , proposta essa que obteve parecer favorável da Subunidade (peça 34) e da Unidade (peça 35) .
Os responsáveis foram citados por meio dos seguintes ofícios:
	Natureza
	Comunicação 
	Data de expedição
	Peça
	Destinatário
	Origem do endereço
	Data da ciência ou motivo da devolução
	Peça da ciência
	Peça da Resposta

	Citação
	Ofício 14831/2021-TCU-Seproc
	27/04/2021
	39
	Sebastiana Barto Pereira
	Receita Federal
	Ausente
	Não houve
	42

	Citação
	Ofício 14834/2021-TCU-Seproc
	27/04/2021
	38
	G Barto Ltda
	Receita Federal
	29/04/2021
	40
	Não houve

No dia 26/5/2021, a empresa G Barto Ltda. / Drogaria Popular e a Sra. Sebastiana Barto Pereira apresentaram suas alegações de defesa (peça 42) .
ANÁLISE DOS PRESSUPOSTOS DE PROCEDIBILIDADE DA IN/TCU 71/2012
Viabilidade do Exercício do Contraditório e Ampla Defesa
Verifica-se que não há prejuízo ao contraditório e à ampla defesa, uma vez que não houve o transcurso de mais de dez anos desde o fato gerador sem que tenha havido a notificação dos responsáveis pela autoridade administrativa federal competente (art. 6º, inciso II, c/c art. 19, da IN/TCU 71/2012, modificada pela IN/TCU 76/2016) , pois os recursos transferidos e as despesas impugnadas referem-se aos exercícios de 2014 e 2015, e os responsáveis foram notificados sobre as irregularidades, pela autoridade administrativa competente, em 17/3/2016 (peças 14 e 16) .
Valor de Constituição da TCE
Verifica-se, também, que o valor atualizado do débito apurado (sem juros) , em 1º/1/2017, é de R$ 210.762,47, portanto, superior ao limite mínimo de R$ 100.000,00, na forma estabelecida conforme os arts. 6º, inciso I, e 19, da IN/TCU 71/2012, modificada pela IN/TCU 76/2016.
VERIFICAÇÃO DA EXISTÊNCIA DE OUTROS DÉBITOS
Em atenção ao comando contido no item 9.4, do Acórdão 1772/2017-TCU-Plenário (Relator Ministro-Substituto Augusto Sherman) , e em atendimento ao disposto no art. 6º, § 1º, da Instrução Normativa TCU 71/2012, informa-se que não foi constatada a existência de outros débitos imputáveis aos responsáveis arrolados nestes autos em demais processos em tramitação no Tribunal.
EXAME TÉCNICO
Esgotamento da via administrativa do Ministério da Saúde para ressarcimento do dano
Preliminarmente, oportuno consignar que, nos termos do art. 23, § 1º, do Decreto 7.827/2012, que regulamenta a Lei Complementar 141/2012, e item 9.3.5.2, do Acórdão 1072/2017-TCU-Plenário (Relator Ministro Bruno Dantas) , foram esgotadas, na via administrativa de controle interno do Ministério da Saúde, as medidas para ressarcimento do dano, conforme notificações aos responsáveis, em 3/5/2019 (peça 18) .
Caracterização das irregularidades geradoras do dano ao erário
Extrai-se, da situação sintetizada na seção "histórico" desta instrução, que o tomador de contas identificou, como ilícito gerador do dano, as seguintes irregularidades, o que teria ocasionado um prejuízo de R$ 178.480,11:
2.2. Irregularidade nas dispensações e/ou na documentação comprobatória de dispensações de medicamentos do Programa Farmácia Popular do Brasil, caracterizada por:
 Ocorrência 1: registro de dispensação de medicamentos sem notas fiscais que comprovem a aquisição;
Dispositivos violados: arts. 23, 39 e 40, da Portaria GM/MS 971/2012, vigente de 15/5/2012 a 27/1/2016;
Responsáveis: G Barto Ltda. / Drogaria Popular e Sra. Sebastiana Barto Pereira, sócia administradora, desde 15/5/2014;
Conduta: não apresentar notas fiscais que comprovem a compra e a existência, em estoque, dos medicamentos dispensados;
Evidência:  Constatações 418949 e 418732, do Relatório de Auditoria 16274, do Denasus (peça 3, p. 6-8) ;
 Ocorrência 2: registro de dispensação de medicamentos em nome de pessoas falecidas;
Dispositivos violados: arts. 21 e 23, da Portaria GM/MS 971/2012, vigente de 15/5/2012 a 27/1/2016;
Responsáveis: G Barto Ltda. / Drogaria Popular e Sra. Sebastiana Barto Pereira, sócia administradora, desde 15/5/2014;
Conduta: realizar a dispensação de medicamentos em nome de pessoas falecidas;
Evidência: Constatação 418730, do Relatório de Auditoria 16274, do Denasus (peça 3, p. 10-11) ;
 Ocorrência 3: não apresentação de cópia do cupom fiscal vinculado e/ou receitas médicas solicitadas;
Dispositivos violados: arts. 21, 22, 23, 39 e 40, da Portaria GM/MS 971/2012, vigente de 15/5/2012 a 27/1/2016;
Responsáveis: G Barto Ltda. / Drogaria Popular e Sra. Sebastiana Barto Pereira, sócia administradora, desde 15/5/2014;
Condutas: não apresentar as cópias do cupom fiscal vinculado e/ou receitas médicas solicitadas, os quais servem para atestar a legalidade das dispensações realizadas;
Evidência: Constatação 418986, do Relatório de Auditoria 16274, do Denasus (peça 3, p. 8-9) ;
 Ocorrência 4: apresentação de cupom fiscal vinculado e/ou receitas médicas com irregularidades;
Dispositivo violado: art. 40, da Portaria GM/MS 971/2012, vigente de 15/5/2012 a 27/1/2016;
Responsáveis: G Barto Ltda. / Drogaria Popular e Sra. Sebastiana Barto Pereira, sócia administradora, desde 15/5/2014;
Condutas: apresentar cupom fiscal vinculado e/ou receitas médicas com irregularidades e/ou realizar registro de dispensação de medicamentos de forma divergente ao constante desses documentos;
Evidência: Constatação 419093, do Relatório de Auditoria 16274, do Denasus (peça 3, p. 9-10) .
Ressalte-se que, na lista das ocorrências acima, o Sr. Wellington Martins Borges (CPF XXX.744.866-XX) foi excluído da relação de responsáveis por não deter poderes de administração no estabelecimento comercial G Barto Ltda. / Drogaria Popular, conforme se verifica no Contrato Social (peça 12) . Quando da instrução de mérito, será proposta a sua exclusão definitiva.
Observação sobre o débito atribuído a cada ocorrência pelo Denasus
Ao realizar uma dispensação no âmbito do Programa Farmácia Popular do Brasil, o estabelecimento insere todos os dados requeridos no sistema informatizado e recebe a autorização para dispensação do medicamento, bem como o valor que será subsidiado pelo Fundo Nacional da Saúde - FNS e o valor remanescente que, se existir, deverá ser pago pelo cliente. Com a conclusão da operação, no mês seguinte, a empresa recebe automaticamente, em sua conta bancária, o valor referente à parte subsidiada pelo FNS.
Para ter direito ao reembolso, no entanto, a operação deve seguir os critérios estabelecidos na Portaria que rege o Programa, sob pena de ter que devolver os valores recebidos. Para atestar a legalidade da dispensação, é preciso que o estabelecimento guarde e apresente, quando solicitado, as notas fiscais de aquisição dos medicamentos e/ou correlatos junto aos fornecedores, os cupons fiscais de venda, os cupons vinculados assinados pelos beneficiários e as receitas médicas. A ausência ou irregularidade nesses documentos invalida a dispensação e gera a obrigação de o estabelecimento devolver os valores recebidos.
O Departamento Nacional de Auditoria do SUS - Denasus, quando realiza auditoria no estabelecimento participante do PFPB, estabelece a ordem em que os documentos serão analisados, normalmente conferindo, no que tange às dispensações realizadas, primeiro as notas fiscais de aquisição dos medicamentos junto aos fornecedores. Ao verificar, para uma dispensação, a ausência ou alguma irregularidade na nota fiscal, tal como o código de barras do medicamento adquirido ser diferente do código do dispensado, a operação é considerada irregular, e o valor recebido deverá ser devolvido ao Fundo Nacional de Saúde. Dessa forma, no relatório de auditoria, é atribuído o valor referente a essa irregularidade.
Em seguida, é verificado o cupom fiscal da venda e, novamente, caso não exista ou contenha alguma irregularidade, a dispensação é considerada irregular, e o valor recebido deve ser devolvido ao FNS. Caso essa dispensação já tenha sido considerada irregular pela ausência ou irregularidade na nota fiscal de aquisição, ela é excluída do cômputo para não incorrer em duplicidade.
É possível observar, dessa forma, que, nos relatórios de auditoria do Denasus, a maior parte do débito é atribuído à irregularidade de "não apresentação das notas fiscais de aquisição dos medicamentos e/ou correlatos junto aos fornecedores", o que gera distorção na análise das demais irregularidades, gerando a falsa impressão de que a maior parte das irregularidades ocorridas no âmbito do Programa Farmácia Popular do Brasil ocorre somente em virtude da ausência de comprovação da aquisição dos medicamentos dispensados, já que o débito atribuído às demais geralmente é baixo.
Pelo acima exposto, na presente instrução, tais irregularidades são chamadas de ocorrências e estão contidas em um único conjunto, denominado "Irregularidade nas dispensações e/ou na documentação comprobatória de dispensações de medicamentos do Programa Farmácia Popular do Brasil", sendo o débito a ele atribuído.
Responsabilização da Pessoa Física dos Sócios e Dirigentes dos Estabelecimentos Comerciais e Individualização das Condutas
Devido ao caráter convenial conferido à relação entre o poder público e o particular, no âmbito do Programa Farmácia Popular do Brasil, conforme claramente explicitado nas Portarias que o regem, a jurisprudência do TCU tem se solidificado no sentido de que sejam responsabilizados, além da pessoa jurídica, também seus administradores, pessoalmente, a comprovar a regular aplicação dos recursos públicos desse programa submetidos às suas decisões. Nesse diapasão, acerca das irregularidades constatadas na execução do PFPB, julgados recentes do TCU, a exemplo dos Acórdãos 3796/2020 - TCU - Primeira Câmara (Relator Ministro Vital do Rêgo) , 2395/2020  TCU  Primeira Câmara (Relator Ministro-Substituto Weder de Oliveira) e 2386/2020  TCU - Primeira Câmara (Relator Ministro Augusto Sherman) , têm responsabilizado a pessoa jurídica da farmácia/drogaria credenciada em solidariedade com a pessoa física dos seus administradores, não pelo instituto da desconsideração da personalidade jurídica, mas pela obrigação de prestar contas decorrente da natureza convenial da relação jurídica estabelecida.
Sobre o assunto, é claro o voto condutor do Acórdão 5259/2018-TCU-Primeira Câmara, (Relator Ministro Vital do Rêgo) :
Com relação à matéria de fato, como bem ressaltou o MPTCU, a norma que instituiu o PFPB (art. 2º, inciso II, da Portaria 184/2011, sucedido pelo art. 2º, inciso II, Portaria 111/2016) atribuiu ao programa, expressamente, a natureza de convênio, por meio do qual é outorgado ao particular (farmácia ou drogaria integrante da rede privada) a gestão de recursos públicos. Assim, ao assumir voluntariamente o múnus público de gestão de recursos do PFPB, o particular se submete à obrigação de prestar contas, conforme disposto no artigo 70, parágrafo único, da Constituição, e, eventual responsabilização em caso mau uso dos recursos geridos, consoante dispõe o artigo 71, inciso II, da CF/1988.
Nesse contexto, compartilho o entendimento do MPTCU, no sentido de que, ao se considerar a gestão de recursos públicos no âmbito de uma pessoa jurídica de direito privado, as decisões das pessoas naturais administradoras dessa pessoa jurídica determinam a destinação a ser dada àqueles recursos públicos. Isso faz com que, além da pessoa jurídica, também seus administradores sejam obrigados, pessoalmente, a comprovar a regular aplicação dos recursos públicos submetidos às suas decisões, a exemplo do que deliberou esta Corte no Acórdão 8969/2016-TCU-Segunda Câmara (Relator Ministro Raimundo Carreiro) .
Dessa forma, nos casos em que o estabelecimento comercial farmacêutico é uma sociedade limitada (Ltda.) , devem ser chamados aos autos a pessoa jurídica em solidariedade com a (s) pessoa (s) física (s) do (s) sócio (s) -administrador (es) , com suas responsabilidades restritas aos períodos de administração. Da mesma forma ocorre nos casos em que o estabelecimento comercial farmacêutico é uma empresa individual de responsabilidade limitada (Eireli) , nos quais devem ser chamados aos autos a pessoa jurídica em solidariedade com a pessoa física do dirigente.
O caso concreto tratado nesta TCE envolve o estabelecimento comercial G Barto Ltda. / Drogaria Popular (CNPJ 17.614.825/0001-07) , constituído sob a natureza jurídica de sociedade limitada, devendo assim serem responsabilizados também os seus sócios administradores constantes do quadro societário à época das ocorrências, conforme se verifica no Contrato Social e alterações (peça 12) , tratando-se, no caso em tela, apenas da Sra. Sebastiana Barto Pereira (CPF XXX.835.176-XX) , sócia administradora desde 15/5/2014.
Embora o instaurador da TCE tenha responsabilizado também o Sr. Wellington Martins Borges (CPF XXX.744.866-XX) , ele não citado e, quando da instrução de mérito, será proposta sua exclusão definitiva da relação de responsáveis, haja vista não deter poderes de administração.
Considerando os ilícitos acima identificados, a imputação de responsabilidade atende aos pressupostos estabelecidos na jurisprudência desta Corte de Contas. Com efeito, há elementos para individualizar as condutas, o nexo de causalidade entre estas e as irregularidades geradoras do dano e está caracterizada a atuação, no mínimo culposa, dos responsáveis, conforme resumido na matriz de responsabilização anexa a esta instrução e demonstrado na descrição das ocorrências listadas no tópico retro "Caracterização das irregularidades geradoras do dano ao erário".
Encontram-se, dessa forma, elementos probatórios nos autos que autorizam a responsabilização do estabelecimento comercial G Barto Ltda. / Drogaria Popular e da Sra. Sebastiana Barto Pereira, na condição de sócia administradora.
Na seara do Direito Financeiro, é cediço que cabe ao responsável demonstrar, por meio da documentação exigida nos normativos do PFPB, a boa e regular aplicação dos recursos públicos federais geridos no âmbito do referido programa, ainda que tais recursos financeiros lhes tenham sido repassados posteriormente à dispensação dos medicamentos, pois fora feito com base nas informações prestadas pelo estabelecimento comercial farmacêutico à luz das exigências previamente estabelecidas e aceitas pelo ente privado.
Cabia às pessoas aqui responsabilizadas comprovar, por meio de documentos hábeis (notas fiscais de entrada, receitas médicas, cupons vinculados, cupons fiscais, etc) , que as dispensações de medicamentos respeitaram os normativos do programa.
Citações
Em cumprimento ao Despacho do Secretário da Secex-TCE (peça 35) , foi promovida a citação dos responsáveis por meio dos seguintes ofícios:
	Natureza
	Comunicação 
	Data de expedição
	Peça
	Destinatário
	Origem do endereço
	Data da ciência ou motivo da devolução
	Peça da ciência
	Peça da Resposta

	Citação
	Ofício 14831/2021-TCU-Seproc
	27/04/2021
	39
	Sebastiana Barto Pereira
	Receita Federal
	Ausente
	Não houve
	42

	Citação
	Ofício 14834/2021-TCU-Seproc
	27/04/2021
	38
	G Barto Ltda
	Receita Federal
	29/04/2021
	40
	Não houve

Alegações de defesa
No documento constante da peça 42, os responsáveis apresentaram as seguintes alegações/informações:
Primeira alegação
No que diz respeito à dispensação de medicamentos sem notas fiscais de entrada, os defendentes contestam este fato, haja vista que o Denasus não teria levado em conta notas fiscais com o mesmo produto. Alegam que poderia teria ocorrido falha de sistema ou inobservância por parte do colaborador, ao solicitar autorização para dispensar um medicamento diferente ao do existente em estoque.
Análise
A irregularidade consubstanciada no "registro de dispensação de medicamentos sem a comprovação da aquisição por meio de notas fiscais" ocorre em virtude de as farmácias/drogarias solicitarem autorização para dispensar um medicamento com um determinado código EAN (código de barras) , e não comprovarem posteriormente que esse medicamento de fato existia em estoque ou que tenha sido adquirido, apresentando nota fiscal de aquisição de um medicamento com código EAN diverso.
Para atestar a veracidade e legalidade das dispensações realizadas, é obrigatório armazenar e manter, por um prazo de 5 (cinco anos) , as notas fiscais de aquisição dos medicamentos e/ou correlatos do Programa junto aos fornecedores, os cupons fiscais de venda, os cupons vinculados assinados pelos clientes e as respectivas receitas médicas. A ausência de qualquer um desses documentos torna impossível atestar a legalidade da dispensação. Tal obrigação decorre do art. 22, da Portaria GM/MS 971/2012.
Conforme art. 17, da Portaria GM/MS 971/2012, vigente à época, a autorização de dispensação de medicamentos e correlatos será processada por meio eletrônico, em tempo real, com base no código de barras (EAN) disposto na embalagem do medicamento e/ou correlato. Dessa forma, não se pode dispensar medicamento com código de barras diferente do qual recebeu autorização para dispensar.
Pelo que se depreende da defesa apresentada, os defendentes apresentaram nota fiscal de aquisição de medicamentos similares, com código EAN diferente do dispensado, em violação ao art. 17, da Portaria GM/MS 971/2012, vigente à época, alegando se tratar de falha de sistema ou inobservância por parte do colaborador.
Dessa forma, não assiste razão aos defendentes, haja vista ser necessário, para atestar a legalidade da dispensação, que o código de barras informado no sistema autorizador de vendas seja igual ao código de barras da embalagem do medicamento e/ou correlato dispensado ao beneficiário.
Segunda alegação
Com relação à dispensação de medicamentos em nome de falecidos, alegam que esse fato fugiria ao controle da empresa, pois a grande maioria das vezes que se dirigia ao estabelecimento era um familiar, e a drogaria não teria como saber se o paciente estava falecido ou não, fato que poderia ser amenizado pelo próprio sistema do Datasus, caso negasse a autorização.
Análise
Em que pese o sistema não identificar, à época, se o beneficiário era falecido ou não, o art. 23, da Portaria GM/MS 971/2012, vigente à época, estabelecia que:
Art. 23. Para a comercialização e a dispensação dos medicamentos e/ou correlatos no âmbito do PFPB, as farmácias e drogarias devem obrigatoriamente observar as seguintes condições:
I - apresentação pelo paciente, de documento oficial com foto no qual conste o seu número de CPF, e sua fotografia; e
II - apresentação de prescrição médica, no caso de medicamentos, ou prescrição, laudo ou atestado médico, no caso de correlatos, com as seguintes informações:
a) número de inscrição do médico no CRM, assinatura e carimbo médico e endereço do estabelecimento de saúde;
b) data da expedição da prescrição médica; e
c) nome e endereço residencial do paciente.
Ainda, de acordo com o art. 28, da mesma Portaria:
Art. 28. Fica dispensada a obrigatoriedade da presença física do paciente, titular da prescrição, laudo ou atestado médico, quando se enquadrar nas seguintes condições:
I - incapacidade nos termos dos art. 3º e 4º do Código Civil, desde que comprovado; e
II - pessoas idosas, com idade igual ou superior a 60 anos.
§ 1º A dispensação dos medicamentos e/ou correlatos, nos casos previstos nos incisos I e II do "caput", somente será realizada mediante apresentação dos seguintes documentos:
I - do paciente, titular da receita, de documento oficial com foto, o qual conste o seu número de CPF, salvo menor de idade que permite a apresentação da certidão de nascimento; e
II - do representante legal, o qual assumirá, juntamente com o estabelecimento, as responsabilidades pela efetivação da transação: CPF e RG.
Para se eximir da responsabilidade pelo registro de dispensação de medicamentos em nome de pessoas falecidas, é preciso apresentar a documentação que identifique o responsável por comprar os medicamentos em nome de falecidos, o que não ocorreu.
 Não assiste, portanto, razão aos defendentes.
Terceira alegação
Alegam que os documentos foram devidamente enviados ao Denasus, e que os defendentes não concordam com a cobrança que está sendo feita, uma vez que não teriam lesado nem os clientes, nem os cofres públicos, prestando sempre serviço relevante à população.
Análise
A mera alegação de que não teriam lesado os clientes ou os cofres públicos não é suficiente para atestar a regularidade das dispensações realizadas no âmbito do PFPB, a qual somente é possível por meio da apresentação da documentação exigida pela Portaria GM/MS 971/2012, vigente à época, em estrita observância às regras nela dispostas.
Não assiste, dessa forma, razão aos defendentes.
Quarta alegação
Alegam que o Denasus não teria dado oportunidade de defesa, haja vista que sempre que tentaram contato para questionar a situação, eram informados de que seria dada oportunidade de defesa, a qual nunca teria ocorrido.
Análise
Verifica-se que o Denasus deu oportunidade de defesa aos responsáveis, em obediência aos princípios constitucionais que asseguram o direito ao contraditório e à ampla defesa, como demonstram as notificações expedidas em 17/3/2016 (peça 14) . Os comprovantes de recebimento das comunicações encontram-se na peça 15. Conforme cita o Relatório de Auditoria 16274, os responsáveis não apresentaram justificativas.
Ainda que não tivesse sido dada oportunidade de defesa aos responsáveis, na fase interna da tomada  de contas  especial, o que não foi o caso, a jurisprudência deste Tribunal é firme no sentido de que a instauração do contraditório e da ampla defesa, para fins  de condenação  dos responsáveis,  por parte desta Corte de Contas, somente se dá na fase externa do processo de tomada de contas especiais, ou seja, por meio de sua regular citação, sendo irrelevante, para a configuração do contraditório, a ocorrência ou não de notificação anterior pelo órgão concedente. Nesse sentido, os Acórdão 1404/2014-TCU-Plenário e 1.991/2014 - TCU - Plenário (Relator Ministro Marcos Bemquerer) ; e 2.875/2014 - TCU - Plenário (Relator Ministro Benjamin Zymler) .
Dessa forma, não assiste razão aos defendentes a alegação de que não lhes teria sido dada oportunidade de defesa.
Culpabilidade
No âmbito do TCU, é considerado de boa-fé o responsável que, embora tenha concorrido para o dano ao erário ou outra irregularidade, seguiu as normas pertinentes, os preceitos e os princípios do direito. A análise, portanto, é feita sob o ponto de vista objetivo, sem que seja necessária a comprovação de má-fé (dolo) , mas apenas da ausência de boa-fé objetiva (Acórdão 7936/2018-TCU-Segunda Câmara, Relator Ministro-Substituto Augusto Sherman) .
Dessa forma, não é possível atestar a boa-fé dos responsáveis, já que o dano decorreu justamente do descumprimento das normas e princípios do Programa Farmácia Popular do Brasil  PFPB. É possível afirmar que os responsáveis tinham consciência da ilicitude dos atos, haja vista terem assinado termo de adesão no qual requereram a habilitação nas condições estabelecidas pela Portaria que rege o Programa, da qual declararam expressamente estarem cientes de todo o conteúdo e exigências, as quais aceitaram e se comprometeram a cumprir.
Verificação do Prazo de Prescrição da Pretensão Punitiva
Observa-se não ter ocorrido a prescrição da pretensão punitiva por parte do TCU, que, nos termos do entendimento firmado no Acórdão 1441/2016 - TCU - Plenário (Relator Ministro Benjamin Zymler) , subordina-se ao prazo geral de prescrição indicado no art. 205, do Código Civil, qual seja, dez anos, contados a partir da data de ocorrência da irregularidade sancionada, nos termos do art. 189, do Código Civil. As irregularidades discutidas nesta TCE ocorreram nos exercícios de 2014 e 2015, bem como houve interrupção do prazo prescricional, em 30/3/2021, em função do ato que determinou as citações (peça 35) , portanto, há menos de 10 anos, não restando caracterizada a prescrição da pretensão punitiva.
CONCLUSÃO
	Em face da análise promovida na seção "Exame Técnico", propõe-se rejeitar as alegações de defesa apresentadas pelo estabelecimento comercial G Barto Ltda. / Drogaria Popular (CNPJ 17.614.825/0001-07) e pela Sra. Sebastiana Barto Pereira (CPF XXX.835.176-XX) , uma vez que não foram suficientes para sanear as irregularidades a eles atribuídas.
Propõe-se excluir da relação de responsáveis o Sr. Wellington Martins Borges (CPF XXX.744.866-XX) , por não deter poderes de administração no estabelecimento comercial G Barto Ltda. / Drogaria Popular (CNPJ 17.614.825/0001-07) , no período das ocorrências.
Por fim, inexistindo nos autos elementos que demonstrem a boa-fé dos responsáveis ou a ocorrência de outros excludentes de culpabilidade, conforme exposto na seção "Culpabilidade", devem suas contas ser, desde logo, julgadas irregulares, nos termos do art. 202, § 6º, do Regimento Interno/TCU, procedendo-se à sua condenação em débito e à aplicação da multa prevista no art. 57, da Lei 8.443/1992.
PROPOSTA DE ENCAMINHAMENTO
Diante do exposto, submetem-se os autos à consideração superior, propondo:
excluir da relação de responsáveis o Sr. Wellington Martins Borges (CPF XXX.744.866-XX) , por não deter poderes de administração no estabelecimento comercial G Barto Ltda. / Drogaria Popular (CNPJ 17.614.825/0001-07) à época das ocorrências;
rejeitar as alegações de defesa apresentadas pelo estabelecimento comercial G Barto Ltda. / Drogaria Popular (CNPJ 17.614.825/0001-07) e pela Sra. Sebastiana Barto Pereira (CPF XXX.835.176-XX) ;
com fundamento nos arts. 1º, inciso I, 16, inciso III, alíneas "b" e "c", da Lei 8.443/1992, c/c os arts. 19 e 23, inciso III, da mesma Lei, e com arts. 1º, inciso I, 209, incisos II e III, 210 e 214, inciso III, do Regimento Interno, que sejam julgadas irregulares as contas do estabelecimento comercial G Barto Ltda. / Drogaria Popular (CNPJ 17.614.825/0001-07) e da Sra. Sebastiana Barto Pereira (CPF XXX.835.176-XX) , e condená-los, solidariamente, ao pagamento das quantias a seguir especificadas, com a fixação do prazo de quinze dias, a contar das notificações, para comprovarem, perante o Tribunal (art. 214, inciso III, alínea "a", do Regimento Interno) , o recolhimento das dívidas aos cofres do Fundo Nacional de Saúde, atualizadas monetariamente e acrescidas dos juros de mora, calculados a partir das datas discriminadas, até a data dos recolhimentos, na forma prevista na legislação em vigor, abatendo-se, na oportunidade, os valores já ressarcidos:
	DATA DA OCORRÊNCIA
	VALOR ORIGINAL
 (R$) 
	D/C

	12/05/2014
	507,00
	D

	30/05/2014
	13,77
	D

	30/05/2014
	671,38
	D

	07/07/2014
	6.658,19
	D

	07/07/2014
	362,66
	D

	07/07/2014
	45,60
	D

	07/07/2014
	123,00
	D

	31/07/2014
	26,40
	D

	31/07/2014
	13.352,35
	D

	31/07/2014
	84,30
	D

	01/08/2014
	123,31
	D

	01/08/2014
	974,34
	D

	01/08/2014
	94,41
	D

	01/09/2014
	80,40
	D

	01/09/2014
	11.949,70
	D

	01/09/2014
	121,20
	D

	09/09/2014
	13,77
	D

	09/09/2014
	1.751,07
	D

	09/09/2014
	125,43
	D

	01/10/2014
	9.884,75
	D

	01/10/2014
	160,40
	D

	01/10/2014
	260,00
	D

	02/10/2014
	1.612,56
	D

	02/10/2014
	27,00
	D

	02/10/2014
	84,12
	D

	03/11/2014
	91,60
	D

	03/11/2014
	13,50
	D

	03/11/2014
	2.229,52
	D

	03/11/2014
	20.121,40
	D

	03/11/2014
	114,59
	D

	03/11/2014
	7,20
	D

	03/11/2014
	185,60
	D

	28/11/2014
	194,94
	D

	28/11/2014
	164,00
	D

	28/11/2014
	191,06
	D

	28/11/2014
	161,60
	D

	28/11/2014
	2.125,99
	D

	28/11/2014
	23.109,60
	D

	28/11/2014
	7,20
	D

	14/01/2015
	273,20
	D

	14/01/2015
	167,23
	D

	14/01/2015
	189,20
	D

	14/01/2015
	53,92
	D

	14/01/2015
	3.181,57
	D

	14/01/2015
	20.701,85
	D

	14/01/2015
	80,80
	D

	09/02/2015
	20.096,00
	D

	09/02/2015
	2.874,10
	D

	09/02/2015
	120,61
	D

	09/02/2015
	263,25
	D

	09/02/2015
	512,90
	D

	09/02/2015
	260,92
	D

	09/02/2015
	14,40
	D

	04/03/2015
	120,57
	D

	04/03/2015
	244,10
	D

	04/03/2015
	4.877,43
	D

	05/03/2015
	85,20
	D

	05/03/2015
	7,20
	D

	05/03/2015
	325,05
	D

	05/03/2015
	26.205,70
	D

aplicar ao estabelecimento comercial G Barto Ltda. / Drogaria Popular (CNPJ 17.614.825/0001-07) e à Sra. Sebastiana Barto Pereira (CPF XXX.835.176-XX) , individualmente, a multa prevista no art. 57, da Lei 8.443/1992, c/c o art. 267, do Regimento Interno, com a fixação do prazo de quinze dias, a contar das notificações, para comprovarem, perante o Tribunal (art. 214, inciso III, alínea "a", do Regimento Interno) , o recolhimento das dívidas aos cofres do Tesouro Nacional, atualizadas monetariamente desde a data do Acórdão até a dos efetivos recolhimentos, se forem pagas após o vencimento, na forma da legislação em vigor;
autorizar, desde logo, nos termos do art. 28, inciso II, da Lei 8.443/1992, a cobrança judicial das dívidas, caso não atendidas as notificações;
autorizar, desde logo, e com fundamento no art. 26, da Lei 8.443/1992, c/c o art. 217, do Regimento Interno do TCU, caso seja do interesse dos responsáveis, o parcelamento das dívidas em até 36 parcelas, devendo incidir, sobre cada uma, os encargos legais devidos, sem prejuízo de alertá-los de que, caso optem por essa forma de pagamento, a falta de comprovação do recolhimento de qualquer parcela implicará o vencimento antecipado do saldo devedor, nos termos do art. 26, parágrafo único, e 59, da Lei 8.443/1992, c/c o art. 217, § 2º, do Regimento Interno do TCU;
enviar cópia do Acórdão que vier a ser prolatado à Procuradoria da República no Estado de Goiás, nos termos do § 3º do art. 16 da Lei 8.443/1992, c/c o § 7º do art. 209 do Regimento Interno do TCU, para adoção das medidas cabíveis, ao Fundo Nacional de Saúde e aos responsáveis, para ciência, e informar-lhes que a deliberação, acompanhada do Relatório e do Voto que a fundamenta, está disponível para a consulta no endereço www.tcu.gov.br/acordaos, além de esclarecer que, caso requerido, o TCU poderá fornecer sem custos as correspondentes cópias, de forma impressa; e
 informar à Procuradoria da República no Estado de Goiás que, nos termos do parágrafo único do art. 62 da Resolução TCU 259/2014, os procuradores e membros do Ministério Público credenciados nesta Corte podem acessar os presentes autos de forma eletrônica e automática, ressalvados apenas os casos de eventuais peças classificadas como sigilosas, as quais requerem solicitação formal.
	É o relatório.

não há.

Procurador Rodrigo Medeiros de Lima.

TOMADA DE CONTAS ESPECIAL. PROGRAMA FARMÁCIA POPULAR. IRREGULARIDADES NA APLICAÇÃO DOS RECURSOS DO PROGRAMA. RESPONSABILIZAÇÃO DA EMPRESA E DE SEU DIRIGENTE. IRREGULARIDADE DAS CONTAS DOS RESPONSÁVEIS, COM CONDENAÇÃO EM DÉBITO E APLICAÇÃO DE MULTA.

TOMADA DE CONTAS ESPECIAL (TCE)

Secretaria de Controle Externo de Tomada de Contas Especial (SecexTCE).

A presente tomada de contas especial (TCE) foi originalmente instaurada em desfavor do estabelecimento comercial G Barto Ltda./Drogaria Popular (17.614.825/0001-07) , solidariamente com a Sra. Sebastiana Barto Pereira (004.835.176-82) e com o Sr. Wellington Martins Borges (937.744.866-20) , na qualidade de administradores da empresa, em razão da aplicação irregular dos recursos do Sistema Único de Saúde (SUS) no âmbito do Programa Farmácia Popular do Brasil - Aqui Tem Farmácia Popular (PFPB) , no período de 12/5/2014 a 5/3/2015.
As irregularidades na execução do programa, pelo referido estabelecimento comercial, foram constatadas em auditoria do Denasus, que apontou prejuízo no valor histórico de R$ 178.480,11, em razão dos seguintes fatos: (i) registro de dispensação de medicamentos sem notas fiscais que comprovem a aquisição; (ii) registro de dispensação de medicamentos em nome de pessoas falecidas; (iii) não apresentação de cópia do cupom fiscal, vinculado e/ou receitas médicas solicitados; e (iv) apresentação de cupom fiscal, vinculado e/ou receitas médicas com irregularidades.
No âmbito deste Tribunal, a responsabilização recaiu sobre a pessoa jurídica e a pessoa física de seu dirigente, haja vista a natureza jurídica da empresa e o caráter convenial conferido à relação entre o poder público e o particular, no bojo do programa em exame, conforme jurisprudência pacífica deste Tribunal (Acórdão 3796/2020-TCU-Primeira Câmara, 2.395/2020TCU1ª Câmara e 2.386/2020TCU- 1ª Câmara, dentre outros) .
Considerando tal entendimento, deixou-se de proceder à citação do Sr. Wellington Martins Borges (937.744.866-20) , por não deter poderes de administração. 
Instados a se pronunciar no processo (peças 38 e 39) , conforme aviso de recebimento acostado aos autos à peça 40, somente a responsável Sebastiana Pereira apresentou suas alegações de defesa (peça 42) , a sociedade empresarial deixou correr in albis o prazo que lhe foi concedido, caracterizando, dessa forma, sua revelia, nos termos do art. 12, § 3º, da Lei 8.443/1992.
Destaco que, muito embora a ciência da notificação da Sra. Sebastiana Pereira não conste dos autos, a apresentação de defesa pela referida responsável supre tal falha.
A unidade técnica propôs, em uníssono, o julgamento pela irregularidade das contas dos responsáveis, suas condenações no débito apurado e a aplicação de multa fundamentada no art. 57 da Lei 8.443/1992.
Tal proposta contou com a anuência do MPTCU, neste ato representado pelo Procurador Rodrigo Medeiros de Lima (peça 48) , que apresentou sugestão no sentido de modificar a alínea "a" da proposta de encaminhamento sugerida pela unidade técnica para, ao invés de excluir da relação processual o Sr. Wellington Martins Borges, determinar a exclusão de seu nome dos registros eletrônicos deste processo junto aos sistemas informatizados do Tribunal, uma vez que tal pessoa não chegou a ser citada neste feito e, por corolário, não integrou a presente relação processual.
Feito esse breve histórico, passo ao exame do mérito deste processo.
De início, aplico ao estabelecimento comercial G Barto Ltda./Drogaria Popular (17.614.825/0001-07) os efeitos da revelia previstos no art. 12, § 3º, da Lei 8.443/1992. 
No mérito, acompanho as manifestações precedentes, cujas análises adoto como minhas razões de decidir. De fato, a empresa deixou de trazer aos autos os documentos que comprovam a regular aplicação dos recursos em exame, justificando a irregularidade de suas contas e a condenação em débito ora sugerida.
A ausência de notas fiscais que comprovem a aquisição dos medicamentos dispensados diz respeito à diferença observada entre o código EAN (código de barras) dos medicamentos autorizados pelo programa para dispensação e os existentes no estoque da farmácia. No caso concreto, a nota fiscal apresentada pelo responsável indicou a aquisição, pelo estabelecimento, de medicamento com código EAN diverso do informado no sistema autorizador de vendas.
Tal exigência já se encontrava prevista no art. 17 da Portaria GM/MS 971/2012, vigente à época dos fatos tratados nestes autos. Segundo referido dispositivo regulamentar, a autorização de dispensação de medicamentos e correlatos seria processada por meio eletrônico, em tempo real, com base no código de barras (EAN) disposto na embalagem do medicamento e/ou correlato. 
Dessa forma, não era possível dispensar medicamento com código de barras diferente do qual recebeu autorização para dispensar, sob pena de dificultar a verificação da regularidade da dispensação realizada no âmbito do Programa Farmácia Popular.
Quanto à dispensação de medicamentos em nome de pessoas falecidas, a Portaria GM/MS 971/2012, em seus arts. 23 e 28, exigia o comparecimento físico do paciente, titular da prescrição, laudo ou atestado médico, exceto se comprovada sua incapacidade ou se se tratasse de pessoa idosa, hipótese em que seu representante legal assumiria a responsabilidade pela efetivação transação. 
Dessa forma, nada justifica a dispensação de medicamentos em nome de pessoas falecidas, caracterizando o descumprimento das regras do programa, pelo estabelecimento ora responsável.
Os responsáveis não trouxeram aos autos os cupons fiscais e/ou as receitas médicas que pudessem comprovar a regular aplicação dos recursos examinados nestes autos ou afastar as irregularidades apontadas na auditoria do Denasus, motivo pelo qual não se pode acolher as alegações apresentadas. 
Acolho a sugestão apresentada pelo Ministério Público junto ao TCU em relação ao Sr. Wellington Martins Borges (937.744.866-20) . De fato, a ausência de citação já o afastou da relação processual, afigurando-se oportuna a proposta da exclusão de seu nome dos registros eletrônicos deste processo junto aos sistemas informatizados do Tribunal. 
Não está caracterizada nos autos a prescrição da pretensão punitiva deste Tribunal, motivo pelo qual proponho também a aplicação da multa prevista no art. 57 da Lei 8.443/1992. De fato, as irregularidades discutidas nestes autos ocorreram nos exercícios de 2014 e 2015 e o ato que determinou a citação foi expedido em 30/3/2021 (peça 35) , antes, portanto, do interregno de dez anos previsto no art. 205 do Código Civil, utilizado subsidiariamente por este Tribunal, conforme Acórdão 1441/2016-TCU-Plenário.
	Diante do exposto, voto pela adoção da minuta de acórdão que ora trago ao exame deste colegiado.
TCU, Sala das Sessões, em 24 de maio de 2022.
Ministro VITAL DO RÊGO 
Relator